---
output: html_document
editor_options: 
  chunk_output_type: console
---
# Pre procesamiento - Gramática del manejo de datos

  - Recopilación
  - Importación
  - Exploración
    * Diccionario de variables
    * Niveles de agregación
    * Descripción univariada 
    * Identificando relaciones
    * Aproximación Visual (Visualización)
  - Filtrado y selección
    * Filtrado de observaciones
    * Selección de variables
    * Pivot, Reshape
    * Uniendo bases de datos
  - Transformación
    * Adecuación de formatos
    * Limpieza de texto
    * Creación de variables (ingeniería de características)
    * Valores atípicos
    * Valores perdidos (la no información es información)
  - Muestreo, estimación, error estándar y confiabilidad
    * Diseño muestral
    * Estimación
    * Rendimiento
    
## Recopilación (captura)

  + Depende de la fuente de información de interés. (Fuentes secundarias)
  + Puede llevar a un proceso de *recolección de datos* (Fuente primaria)

## Importación

En el tema anterior, se vio con el uso de rvest la forma de conseguir datos de la web. 

El primer paso que se debe seguir es identificar la *fuente de información* y el *formato* (.xlsx, .csv, .pdf, .sav, etc.)

> Ejemplo: Se quiere estudiar la pobreza y su relación con la educación en el área urbano y rural. EH22

> Ejemplo: Se quiere estudiar la relación entre los votos obtenidos por las dos principales fuerzas en la última elección a presidente de Bolivia. OEP (19:45). Atlas electoral (votos totales)

> ¿Qué fuente de datos se puede usar, en que formato esta disponible?. ¿Es disponible la información?

### Fuentes

  - *Registros en la web* (raspado web)
  - *Censos:* Cobertura total (recolección estadística)
  - **Encuestas**: Cobertura parcial (muestra), pueden ser *representativas* o basadas en estudios de caso, sondeos, etc. (recolección estadística)
  - *Registros administrativos (tradicionales):* Es información que se genera en formularios, informes, etc. Dentro de las empresas y negocios cuya finalidad es administrativa. (no tienen un objetivo estadístico)

### Formatos

En general la información puede estar en cualquier formato, sin embargo, existen formatos orientados a bases de datos:

  + csv (archivo plano): Separador y el nombre de las variables (primera fila)
  + .xls, xlsx Excel. 
  + (microdatos) .sav SPSS, .dta Stata
  + json, xml, sql (gestores de bases de datos)

Traer una base de datos externa y cargarla en el sistema de interés. En nuestro caso en R.

Hay varias librerías útiles para la importación

```{r}
rm(list=ls())
library(haven)#SPSS, STATA
library(labelled)#ETIQUETAS 
library(readxl)#EXCEL
e20<-read.csv("~/Descargas/votos_totales.csv", sep="|")
save(e20, file = "_data/e20.RData")
object.size(e20)/10^6
```

## Exploración

Metadata del dataset:

  - **Población Objetivo:** 
  - **Unidad de análisis:** 
  - **Unidad de información:** 
  - **Unidades agregadas:** 
  - **Cobertura espacial:** 
  - **Cobertura temporal:** 
  - **Cobertura temática:** 
  - **Diseño estadístico:**
  - **Documentación adicional:**
  
> Ejemplo: Exportaciones 2023, 2024  

  - **Población Objetivo:** Operaciones de exportación realizadas el 2023 y 2024
  - **Unidad de análisis:** Operaciones/transacciones
  - **Unidad de información:** Punto de aduana
  - **Unidades agregadas:** Aduana, producto, país, etc.
  - **Cobertura espacial:** Nacional (puntos de aduana)
  - **Cobertura temporal:** 2023, 2024 (septiembre)
  - **Cobertura temática:** Exportación, comercio exterior
  - **Diseño estadístico:** Registro administrativo
  - **Documentación adicional:** https://www.ine.gob.bo/index.php/estadisticas-economicas/comercio-exterior/metadatos-exportaciones/

> Ejercicio, del dataset de las elecciones 2020, construir su metadata. (20:27)

  - **Población Objetivo:** Población habilitada (>=18 años) para las elecciones nacionales 2020. 
  - **Unidad de análisis:** Mesas electorales
  - **Unidad de información:** Acta de la mesa
  - **Unidades agregadas:** País, departamento, provincia, municipio, recinto
  - **Cobertura espacial:** Bolivia
  - **Cobertura temporal:** 2020
  - **Cobertura temática:** Resultados electorales, preferencia electoral. 
  - **Diseño estadístico:** Registro administrativo
  - **Documentación adicional:** https://atlaselectoral.oep.org.bo/#/subproceso/107/1/1

### Diccionario de variables

Es un **listado de las variables** y sus características de *formato* y alguna *información adicional*. Lo mas importante es saber que variables son *cualitativas* y cuales *cuantitativas*.

Cuando existen muchas bases de datos dentro de nuestro dataset, o cuando tenemos varias unidades agregadas es importante identificar la variable de identificación única de las unidades de análisis ($KEY$, record linkage).

```{r}
names(e20)
class(e20$Codigo.PAIS)
str(e20)

mean(e20$Codigo.DEPARTAMENTO)
mean(factor(e20$Codigo.DEPARTAMENTO))
sqrt(e20$Codigo.MUNICIPIO)

summary(e20)
```

  - Cuantitativas: Se pueden realizar funciones matemáticas y estas tienen una utilidad para el análisis.
  - Cualitativas: No se pueden aplicar funciones matemáticas.

### Nombre de las variables

Recomendaciones para los nombres de variables:

  - Usar solo mayúsculas o minúsculas
  - Evitar los espacios
  - Evitar iniciar con números, o que el nombre de la variable sea un número
  - Evitar símbolos y caracteres, evitar los acentos
  - El nombre de la variable debiera ser corto (3 a 10) e informativo

```{r}
#toupper
names(e20)<-tolower(names(e20))
names(e20)
gsub("\\.", "-" , names(e20))
names(e20)<-gsub("codigo.", "i", names(e20))
library(dplyr)
e20<-e20 %>% rename(idep=idepartamento)
e20<-e20 %>% rename(ipro=iprovincia, 
               imun=imunicipio,
               ddep=nombre.departamento,
               dpro=nombre.provincia,
               dmun=nombre.municipio)
names(e20)
apply(e20, 2, class)
apply(e20, 2, mean)
A<-matrix(1:20, 5, 4)
apply(A, 1, mean)
e20<-e20 %>% rename(válidos=validos)
e20<-e20 %>% rename('partido adn'=adn)
names(e20)
e20$válidos
e20$`partido adn`
```
  
### Reportes básicos

  - Tablas de frecuencia: Conteo de casos. Principalmente para variables cualitativas
  - *Medidas de tendencia central:* Media, mediana, moda, etc.
  - *Medidas de variabilidad:* Varianza, desviación estándar, rango, etc.
  - *Medidas de forma:* Cuantiles (acumulación); Cuartiles, quintiles, deciles, percentiles, asimetría, apuntalamiento 
  
$$\sigma^2=\frac{\sum_U (x_i-\mu)^2}{N}$$  

$$s^2=\frac{\sum_s (x_i-\bar{x})^2}{n-1}$$
  
```{r}
v1<-c(5,5,5,5,5)#R=0
v2<-c(4,4,5,6,6)#R=2
v3<-c(1,3,5,7,9)#R=8
mean(v1)
mean(v2)
median(v1)
median(v2)
mean(v3)
median(v3)
sd(v1)
sd(v2)
sd(v3)
var(v1)
var(v2)
var(v3)
sum((v3-mean(v3))^2)/5
sum((v3-mean(v3))^2)/4
mean(e20$mas.ipsp)
mean(e20$cc)
median(e20$mas.ipsp)
median(e20$cc)
sd(e20$mas.ipsp)
sd(e20$cc)
```
  
```{r}
#tablas de frecuencia
table(exp23$dadu)
t1<-exp23 %>% count(dadu)
t2<-exp23 %>% count(cadu)
t3<-exp23 %>% count(cadu, dadu)
exp23 %>% count(depart)
exp23 %>% count(desdep)
#variables Numéricas
#tendencia central
mean(exp23$valor)
median(exp23$valor)
summary(exp23$valor)
summary(exp23$gestion)

exp23 %>% summarise(media=mean(valor), 
                    mediana=median(valor),
                    minimo=min(valor),
                    maximo=max(valor))

sd(exp23$valor)
var(exp23$valor)
exp23 %>% summarise(media=mean(valor), 
                    mediana=median(valor),
                    minimo=min(valor),
                    maximo=max(valor),
                    desv=sd(valor))
quantile(exp23$valor, c(0.25,0.5,0.75))
quantile(exp23$valor, seq(0,1,0.2))

hist(exp23$valor)

pdf("f1.pdf")
boxplot(log(exp23$valor))
dev.off()
```


  
### Niveles de agregación

La base de datos puede tener una unidad de investigación **elemental**, pero, puede tener también información de unidades de interés mas grandes, es decir; que agreguen a los unidades elementales.

```{r}
rm(list = ls())
library(dplyr)# gramática de datos 
library(labelled)
library(haven)
#######################
load(url("https://github.com/AlvaroLimber/miadas2_2024/raw/refs/heads/main/_data/e20.RData"))
load(url("https://github.com/AlvaroLimber/miadas2_2024/raw/refs/heads/main/_data/eh22.RData"))
load(url("https://github.com/AlvaroLimber/miadas2_2024/raw/refs/heads/main/_data/ie2324.RData"))
#######################
#tablas de frecuencia conteos, %
names(e20)<-tolower(names(e20))
names(e20)
# R base
table(e20$nombre.departamento)
#dplyr dataframe -> dataframe
e20 %>% count(nombre.departamento)
e20 %>% count(nombre.departamento, name="Mesas")
e20 %>% count(Departamento=nombre.departamento, name="Mesas")
e20 %>% count(Departamento=nombre.departamento, name="Mesas") %>% arrange(-Mesas)
t1<-e20 %>% count(nombre.departamento, nombre.provincia)
View(t1)

e20 %>% group_by(Departamento=nombre.departamento) %>% summarise(Mesas=n(), tnulos=sum(nulos), mas=sum(mas.ipsp), cc=sum(cc))

t2<-e20 %>% group_by(Departamento=nombre.departamento, nombre.provincia, nombre.municipio) %>% summarise(Mesas=n(), tnulos=sum(nulos), mas=sum(mas.ipsp), cc=sum(cc))

e20 %>% summarise(sum(validos), sum(nulos))
#tendencia central
e20 %>% summarise(media_mas=mean(mas.ipsp), mediana_mas=median(mas.ipsp), mean(cc), median(cc))
#Variabilidad
e20 %>% summarise(sd(mas.ipsp), sd(cc))
e20 %>% group_by(nombre.departamento) %>% summarise(mas=sd(mas.ipsp), cc=sd(cc))

cv<-function(x){
  return(sd(x)/mean(x))
}

e20 %>% summarise(cv(mas.ipsp), cv(cc))
e20 %>% group_by(nombre.departamento) %>% summarise(mas=cv(mas.ipsp), cc=cv(cc))

boxplot(e20$cc)
boxplot(e20$cc ~ e20$nombre.departamento)
boxplot(e20$mas.ipsp ~ e20$nombre.departamento)
quantile(e20$cc)
quantile(e20$cc, c(0.1, 0.4, 0.8))

e20 %>% group_by(nombre.departamento) %>% summarise(q10=quantile(cc, c(0.1)))

e20 %>% summarise_at(vars(cc, mas.ipsp), sum)
e20 %>% summarise_at(vars(adn:validos), sum)
```

$$cv(x)=\frac{\sigma_x}{\bar{x}}$$

## Filtrado y selección

### Filtrado de observaciones

El filtrado se refiere a seleccionar casos (*filas*) que cumplen una determinada condición. En la librería dplyr el comando *filter* se utiliza para esto.

Para las condiciones en R se utilizan los operadores lógicos:

  + Igualdad "=="
  + Distinto "!="
  + ó lógico "|"
  + y lógico "&" 
  + Negación "!"
  + Desigualdad "<,>,>=,<="
  + (Which) Múltiples condiciones (|) "%in%"

```{r}
e20 %>% filter(nulos>100)
e20pando<-e20 %>% filter(nombre.departamento=="PANDO")
t3<-e20 %>% filter(nombre.departamento=="PANDO" & mas.ipsp<cc & cc>creemos & nulos==0)
```

> Ejercicio: Exportaciones 2023, total de las operaciones, excepto las que tienen un destino a Europa. (5 min.) 20:45.

```{r}
e20$nombre.departamento
unique(e20$nombre.departamento)
unique(e23$DESPAIS)

grep("EUR" , unique(e23$DESAREA))
aux<-unique(e23$DESAREA)[c(1,12,16)]

e23 %>% filter(DESAREA != "UNION EUROPEA" & DESAREA!="RESTO DE EUROPA") %>% summarise(total = sum(VALOR), n())

e23 %>% filter(!(DESAREA %in% aux) ) %>% summarise(total = sum(VALOR), n())

e23 %>% filter(!(DESAREA =="UNION EUROPEA" | 
                  DESAREA =="RESTO DE EUROPA" |
                    DESAREA =="ASOCIACION EUROPEA DE LIBRE COMERCIO")) %>% summarise(total = sum(VALOR), n())
```

> Nota: En algunos casos, principalmente cuando el dataframe es muy grande, el filtrado puede usarse como un criterio de muestreo.

```{r}
e23 %>% sample_n(size = 1000)
set.seed(2100)
se23<-e23 %>% sample_frac(0.1)
sum(se23$VALOR)
```

### Selección de variables

Simplemente se refiere a la selección de variables, este proceso se recomienda realizarlo antes del *modelo*, ya que libera *memoria* y *optimiza* los tiempos de *procesamiento*, además, nos permite enfocarnos en las variables de interés. En la librería dplyr el comando es select.

```{r}
e20 %>% select(nombre.departamento, validos)
e20 %>% select(adn:validos)
e20<-e20 %>% select(-adn, -libre.21, -juntos)
names(e20)
unique(e20$nombre.pais)
e20<-e20 %>% select(-1, -2)
```

## Transformación

Se refiere a cambios en las variables o del dataframe. A nivel de las *variables* las transformaciones más comunes son:

  - Adecuación de formatos
  - Limpieza de texto
  - Creación de variables
  - Valores atípicos
  - Valores perdidos

La transformación a nivel del dataframe
  
  - Añadir filas 
  - Añadir columnas
  - Reshape, pivot 

### Adecuación de formatos

Se refiere a cambiar la clase o el tipo de formato de una variable.

  - as.factor, transforma una variable al tipo factor
  - as.character, transforma una variable al tipo carácter-texto
  - as.numeric, transforma una variable al tipo numérico
  
```{r}
str(e20)
e20<-e20 %>% mutate(codigo.departamento=as.factor(codigo.departamento), 
               codigo.provincia=as.factor(codigo.provincia),
               codigo.municipio=as.factor(codigo.municipio),
               codigo.recinto=as.character(codigo.recinto),
               codigo.mesa=as.character(codigo.mesa)
               )
str(e20)

e20 %>% filter(nombre.departamento=="CHUQUISACA")
eh22p %>% filter(depto==1)
lm(cc ~ nombre.departamento, data = e20)
factor(c(1,1,2,2,4,5), c(1,2,4,5), c("a","b","r","t"))

names(eh22p)
var_label(eh22p)
var_label(eh22p$s01a_02)
val_labels(eh22p$niv_ed)
eh22p %>% filter(niv_ed==5)
eh22p %>% group_by(Departamento=to_factor(depto)) %>% summarise(Edad=mean(s01a_03))
```
  
### Limpieza de texto

Para las variables de texto (character) se recomienda:

  - Trabajar con mayúsculas o minúsculas
  - Limpieza de espacios (" El  Alto ", "El  Alto")
  - Tener control de caracteres extraños
  
```{r}
rm(list = ls())
library(dplyr)
library(haven)
library(labelled)
library(stringr)
library(stringi)
library(rvest)
############################
www<-"https://www.worldometers.info/world-population/population-by-country/"
pob<-read_html(www)
t1<-pob %>% html_table()
t1<-t1[[1]]
############################
summary(t1)
t1<-t1 %>% select(-1)
names(t1)<-names(t1) %>% tolower() %>% str_remove("\\(") %>% str_remove("\\)") %>% str_remove("/") %>% str_remove("²") %>% str_remove("%") %>% str_trim() %>% str_replace_all(" ",".") %>% str_replace("\\.\\.",".")
names(t1)

t1 %>% mutate(
  pob24=as.numeric(str_remove_all(population.2024, "\\,"))) %>% select(population.2024, pob24)

limpieza<-function(x){
  x %>% str_remove_all("\\,") %>% str_remove("%") %>% as.numeric() %>% return()
}
limpieza(t1$urban.pop)

t1 %>% mutate(population.2024=limpieza(population.2024))
t2<-t1 %>% mutate_at(vars(population.2024:world.share), limpieza)
summary(t2)

str_replace(str_remove("234,345,44","\\,"), "\\,", ".") %>% as.numeric()
library(tm)
library(lubridate)#fechas
class(today())
ymd("24/12/7")
aux<-dmy("7 dic, 2024")
class(aux)
year(aux)
day(aux)
month(aux)
date(aux)
?mdy_hms()
dmy_hms("20/2/06 11:16:16.683")
library(help=lubridate)
mean(t2$urban.pop)
cor(t2[,-1])
```
  
### Creación de variables

Existen diferentes alternativas, estas normalmente deben estar orientadas a un indicador o para facilitar el manejo de alguna variable.

  - Aplicar funciones: log
  - Binarización (0/1 F/T)
  - Discretización (cut, quantile)
  - Estandarización 
  
$$z=\frac{x-\bar{x}}{\sigma}$$

  - Normalización Max/min (0 - 1)
  
$$y=\frac{x-min_x}{max_x-min_x}$$

```{r}
rm(list = ls())
load(url("https://github.com/AlvaroLimber/miadas2_2024/raw/refs/heads/main/_data/eh22.RData"))
#diccionario
var_label(eh22v)
val_labels(eh22v)
############
var_label(eh22p$ylab)
summary(eh22p$ylab)
boxplot(eh22p$ylab)
plot(density(log(eh22p$ylab), na.rm =T ))

eh22p<-eh22p %>% mutate(lylab=log(ylab))
eh22p %>% select(ylab, lylab)

# Binarización (0/1 F/T)
eh22p<-eh22p %>% mutate(rural=(area==2))
table(eh22p$rural)
eh22p %>% group_by(depto) %>% summarise(mean(rural)*100)
mean(eh22p$rural)

eh22p %>% mutate(nna =(s01a_03<18)) %>% group_by(area) %>%  summarise(mean(nna)*100, sum(nna))

#Porcentaje por departamento de personas; mujeres, área rural y no tengan ninguna educación. 
eh22p %>% mutate(aux=(s01a_02==2 & area==2 & aestudio==17)) %>% group_by(depto) %>% summarise(p=mean(aux, na.rm = T )*100) %>% arrange(p)

# Crear un dataframe con los casos de mujeres jefas de hogar
ehjefa<-eh22p %>% mutate(jefa = (s01a_02==2 & s01a_05==1)) %>% filter(jefa)

ehjefa<-eh22p %>% filter(s01a_02==2 & s01a_05==1)
# mutate group_by
eh22p %>% select(folio, edad=s01a_03) %>% group_by(folio) %>% mutate(maxedad=max(edad), dif=maxedad-edad)

eh22p<-eh22p %>% rename(edad=s01a_03) %>% group_by(folio) %>% mutate(maxedad=max(edad), dif=maxedad-edad)

eh22p %>% group_by(depto) %>% summarise(mean(edad)) 
eh22p %>% mutate(adulta=edad>=60) %>% group_by(depto) %>% summarise(mean(adulta)) 

eh22p %>% group_by(folio) %>% mutate(minedad=mean(edad)) %>% select(folio, edad, minedad) 

eh22p %>% group_by(folio) %>% summarise(mean(edad))

eh22p %>% group_by(s01a_02) %>% summarise(max(edad))
eh22p %>% group_by(s01a_02, area) %>% mutate(aux=max(edad)) %>% select(area, s01a_02, edad,aux)
#save(eh22p, file = "")
# Discretización (cut, quantile)
cut(1:100, c(0,40,80,100))
summary(eh22p$edad)
cut(eh22p$edad, c(0, 17, 59, 98), include.lowest = T)

cut(eh22p$edad, quantile(eh22p$edad), include.lowest = T)

eh22p %>% ungroup() %>% mutate(
  gedad=cut(edad, c(0, 17, 59, 98), include.lowest = T),
  qedad=cut(edad, quantile(edad), include.lowest=T )) %>% select(edad, gedad, qedad)
# Estandarización 
boxplot(eh22p$edad)
boxplot(scale(eh22p$edad))
eh22p %>% ungroup() %>% mutate(sedad=scale(edad)) %>% select(edad, sedad)
# Normalización (max-min) 
maxmin<-function(x){
  return((x-min(x))/max(x)-min(x))
}
eh22p<-eh22p %>% ungroup() %>% 
  mutate(sedad=scale(edad),
         nedad=maxmin(edad)
         )
plot(eh22p$sedad, eh22p$nedad)
```

### Valores perdidos (NA) o valores *NAN*

Se debe distinguir los siguientes casos:

  - Cuando el valor no esta presente en el dataset por razones de filtro. Ejemplo: Los años de educación de personas menores de 4 años. El ingreso laboral de una persona que no trabaja
  - Cuando el valor no este presente, pero debería estar. (No respuesta, rechazo)
   
Si el valor perdido es *aleatorio* se recomienda usar métodos de *imputación* u omitir los casos. En otro caso se recomienda usar métodos de imputación múltiples en la medida que sea posible. 

Es posible, a partir de las transformaciones generar valores que no corresponde por ser indeterminados:

  - log(-10) NaN
  - log(0) -Inf
  - 1/0 Inf
  - 0/0 NaN
  
```{r}
library(mice)
md.pattern(eh22p %>% select(ylab, edad, aestudio,p0 ))
?mice()
t3<-eh22p %>% select(edad, p0, aestudio, ylab) %>% na.omit()
mean(eh22p$aestudio , na.rm = T)
```
  
### Valores atípicos

  - Hacer la diferencia entre valores atípicos *univariantes* de los *multivariantes* 
  - En lo univariante
    + Transformación logarítmica
    + Partición de la base de datos (**estables**, atípicos). Se puede utilizar los quantiles (p99, p01) existen otros algoritmos (bacon tarea)
  - En lo **multivariante**
    + Componentes principales (detección). Primer componente.
    + Métodos de agrupamiento (kcenter, "k")

### Uniendo bases de datos

La unión de bases de datos se puede entender en dos direcciones:

  + Se añaden casos (filas)
  + Se añaden variables (columnas)

Para apilar las bases de datos, se debe asegurar que estas tengan las mismas variables e información adicional.

```{r}
load(url("https://github.com/AlvaroLimber/miadas2_2024/raw/refs/heads/main/_data/ie2324.RData"))
imp2324<-i23 %>% bind_rows(i24)
exp2324<-e23 %>% bind_rows(e24)
#rbind() R
t1<-eh22p %>% group_by(depto) %>% summarise(edad=mean(edad))

t2<-eh22v %>% group_by(depto) %>% summarise(totper=mean(totper))

t1 %>% inner_join(t2)
t1 %>% left_join(t2)
t1 %>% right_join(t2)
t1 %>% full_join(t2)
```

# Ejercicios resueltos

1. (EH22) Obtener el promedio de edad de las mujeres jefas de hogar

```{r}
load("_data/eh22.RData")
eh22p %>% filter(s01a_05==1 & s01a_02==2) %>% summarise(promedio=mean(s01a_03)) 
```

2. (EH22) Obtener el porcentaje de hogares pobres moderados de los hogares que tengan personas menores de 12 años

```{r}
# Variable de pobreza moderada (pobreza por ingreso): p0
# se puede explorar las etiquetas con: var_label(eh22p)
#En una sola consulta
eh22p %>% mutate(m12=(s01a_03<12)) %>% group_by(folio) %>% mutate(m12=max(m12)) %>% ungroup() %>%  filter(s01a_05==1 & m12==1) %>% summarise(pobreza=mean(p0)*100)
# en varias consultas
#1. Identificamos a las personas que tienen menos de 12 años
aux<-eh22p %>% mutate(m12=(s01a_03<12))
#2 se agrega la información a nivel de hogares
aux1<-aux %>% group_by(folio) %>% summarise(m12=max(m12))
#3 une con la información original y se filtran los casos a nivel de hogar usando el criterio del jefe de hogar (un solo jefe por hogar)
eh22p %>% left_join(aux1) %>% filter(m12==1 & s01a_05==1) %>% summarise(pobreza=mean(p0)*100)
```

3. Obtener la descripción del  producto que tenga la mayor diferencia entre su valor de exportación e importación para el 2024

```{r}
rm(list = ls())
load("_data/ie2324.RData")
t1<-imp24 %>% group_by(NANDINA) %>% summarise(vimp=sum(FRO))
t2<-exp24 %>% group_by(NANDINA) %>% summarise(vexp=sum(VALOR))
t3<-t1 %>% inner_join(t2)
t3 %>% mutate(aux=vexp-vimp) %>% arrange(-aux) %>% head(1)
#buscando la descripción de 2711210000
imp24 %>% count(NANDINA, DESNAN) %>% filter(NANDINA==2711210000) %>% select(DESNAN)
```

# Ejercicio propuestos

1. (EH22) Obtenga el promedio de años de educación de personas mayores a 18 años, del área rural del departamento de Beni.

2. (EH22) Obtenga el porcentaje de hogares con piso de tierra según el sexo del jefe/a de hogar

3. Replique los datos de la figura de saldo comercial que usa el INE en su portal 

4. Obtenga el mes y punto de aduana con el mayor saldo comercial de 2023.

5. En que municipio la razón de apoyo porcentual entre el CC y MAS es más alto

6. En que reciento del departamento de Pando existieron en términos relativos mas votos nulos

7. Investigar el uso de las funciones; pivot_longer, pivot_wider (tidyr)